【裁判字號】    91,易,296
【裁判日期】    920128
【裁判案由】    詐欺
【裁判全文】
臺灣屏東地方法院刑事判決                          九十一年度易字第二九六號
    公  訴  人  臺灣屏東地方法院檢察署檢察官
    被      告  甲○○
    被      告  乙○○
右列被告因詐欺案件，經檢察官提起公訴（九十年度偵字第七九二二號），本院判決
如左：
     主  文
甲○○、乙○○均無罪。
     理  由
一、檢察官起訴要旨：
    被告乙○○、甲○○二人係夫妻關係，且被告乙○○係設屏東縣屏東市○○路九
    八四之一號詮韻通訊行之負責人，於民國九十年八月間，被告二人因經營不善財
    務困難，已無支付貨款的能力，竟然共同基於意圖為自己不法所有之犯意聯絡，
    由被告乙○○以電話向太以電信企業有限公司（下稱太以公司）業務員孫豐臨佯
    稱欲以現金訂購行動電話一批，總價共新台幣十萬八千元，致太以公司不疑有他
    ，乃由孫豐臨於同年月十日依其所訂，送貨至上開通訊行時，被告乙○○竟稱現
    無現金，而交付發票人為被告甲○○、發票日分別為九十年八月二十日及八月三
    十日之支票二紙，嗣屆期提示，均因存款不足，遭拒絕付款，再經前往上開通訊
    行查詢，因已關門結束營業，人貨不知去向，遍尋不著，太以公司始知受騙，因
    而依據刑法第三百三十九條第一項詐欺取財罪，訴請處罰。
二、本院的判斷：
  (一)按犯罪事實應依證據認定之，無證據不得推定其犯罪事實；又不能證明被告犯罪
    者，應諭知無罪之判決，刑事訴訟法第一百五十四條、第三百零一條第一項分別
    定有明文。又認定不利於被告之事實，須依積極證據，苟積極證據不足為不利於
    被告事實之認定時，即應為有利於被告之認定，更不必有何有利之證據（最高法
    院三十年上字第八一六號判例參照）。次按刑法第三百三十九條第一項之詐欺罪
    ，須行為人施用詐術，致他人陷於錯誤而為財物之交付始可，如行為人並未施用
    詐術，或其所用方法不能認係詐術，亦不致使人陷於錯誤，即均與該條之構成要
    件有間（最高法院四十六年度臺上字第二六０號判例參照）。至於民事債務當事
人間，若有未依債務本旨履行給付之情形，在一般社會經驗而言，原因非一；其
    因不可歸責之事由無法給付，或因合法得對抗他造主張抗辯而拒絕給付，甚至債
    之關係成立後，始行惡意遲延給付，皆有可能，非必出於自始無意給付之詐欺犯
    罪一端；又刑事被告依法不負自證無罪之義務，故在別無積極證據之情形下，自
    難違反刑事訴訟法第一百五十四條之規定，以被告單純債務不履行之狀態，推定
    被告自始即有不法所有之意圖而施用詐術。
  (二)檢察官指被告二人涉嫌犯刑法第三百三十九條第一項之詐欺取財罪，所引用的證
    據，包括告訴人之代表人孫萬財、證人孫豐臨的指述，支票、退票單各二張及被
    告乙○○自己承認所經營的通訊行在九十年九月倒閉結束營業，並且有法務部票
    據信用查詢明細表二張，證實被告乙○○在八十九年十月十八日及九十年七月三
    十日曾有二次退票紀錄，另被告乙○○並未指出向孫豐臨借錢的相關證據，作為
    論據。但以上事證，並不足以證明被告二人犯罪，分述如下：
    1.證人即告訴人公司之業務員孫豐臨在檢察官偵查中證述：我拿去被告店裡，他
      手頭不便才開票，我們是朋友關係，他才向我調手機，九十年八月以前向我待
      的公司簽約調貨，九十年八月以後，我回我父親公司上班，才第一次向我調，
      我送手機去他店時，他說手頭不便要開票，我父親也知道他手頭不便（見偵查
      卷第十八、十九頁）。可以證明被告乙○○與孫豐臨是朋友關係，而且有經常
      的業務往來，九十年八月間孫豐臨調手機給被告乙○○時，已經知道被告乙○
      ○財務困難的事實，足以說明被告乙○○無沒有隱瞞財務困難的情形，致使告
      訴人公司之業務員孫豐臨上陷於錯誤，而交付前述行動電話的事實。
    2.雖然在本院審理時證人孫豐臨改口證稱：我之前沒有跟被告他們有業務往來，
      只是認識而已，只有一次跟他們做生意，我並不知道被告的經濟狀況（見本院
      卷第二十三、二十四頁）；我在被告向我叫貨的那天，才認識被告乙○○，之
      前不認識他，叫貨之前我沒有去過他的店，跟被告乙○○絕對不認識，也不知
      道他經濟不好等語（見本院卷第一一九頁）。顯然是因為追討債務無著，才改
      變原先的證詞，此部分的證詞應與事實不符，本院不以採信。
    3.證人孫豐臨於本院審理時證述：跟我接觸談生意的都是被告乙○○，但支票是
      開被告甲○○的票，當時被告甲○○並沒有在店裡（見本院卷第二十四頁）。
      是可以證明與孫豐臨接洽業務是被告乙○○，實際上被告甲○○並沒有向孫豐
      臨施用詐術，使告訴人公司之業務孫豐臨或告訴人陷於錯誤的事實。
    4.另公訴人以被告甲○○明知與被告乙○○均無票款支付能力，竟仍任由被告乙
      ○○簽發前述二張支票，而推論被告甲○○於被告乙○○向告訴人訂購貨品時
      ，顯有意圖為他們不法之所有，而任由被告乙○○向告訴人詐購財物之意。但
      並未提出證據證明被告二人有犯意之聯絡及行為之分擔，僅僅以被告乙○○使
      用其妻被告甲○○之支票，即認用被告二人有共同正犯之關係，也有未洽。
  (三)綜上所述，公訴人所舉出之證據及指出證明之方法，並無從證明被告二人客觀上
    有何具體施詐術之行為且主觀上有何詐欺之故意及不法所有之意圖，自難入被告
    等於詐欺罪責。被告乙○○、甲○○犯罪尚屬不能證明，自應為無罪之諭知。
三、適用的法律：
    刑事訴訟法第三百零一條第一項。
中      華      民      國      九十二      年    一    月    二十八    日
                                     臺灣屏東地方法院刑事第五庭
                                          法  官  羅森德
右正本證明與原本無異。
如不服本判決應於收受本判決後送達後十日內向本院提出上訴書狀，其未敘述上訴理
由者，並得於提起上訴後十日內向本院補提理由書狀（均須按他造當事人之人數附繕
本 ）「切勿逕送上級法院」
                                          書記官   劉音利
中      華      民      國      九十二      年    一    月    二十八    日


司法院資訊處製作；財團法人民間司法改革基金會備份。
